ACORDAO-COMPLETO-2581286

ACÓRDÃO 811/2023 ATA 16/2023 - PLENÁRIO

VISTOS, relatados e discutidos estes autos de embargos de declaração opostos ao Acórdão 229/2023-TCU-Plenário, por meio do qual esta Corte julgou irregulares as contas dos Srs. Lázaro Luiz Gonzaga, ex-presidente do Sesc/MG, e Rodrigo Penido Duarte, ex-diretor regional, da LG Participações e Empreendimentos Eireli e de seus sócios, Amanda Luiza Paes de Castro Alves de Aguiar e Luiz Gonzaga de Castro Alves, condenou-os em solidariedade ao ressarcimento do débito e aplicou-lhes a multa prevista no art. 57 da Lei 8.443/1992, diante da aquisição de imóveis pela Administração Regional do Serviço Social do Comércio no Estado de Minas Gerais (Sesc/MG) por preço acima dos praticados no mercado imobiliário.
ACORDAM os Ministros do Tribunal de Contas da União, reunidos em sessão de Plenário, ante as razões expostas pelo Relator, em:
9.1. conhecer os embargos de declaração opostos pelo Sr. Lázaro Luiz Gonzaga, Sr. Rodrigo Penido Duarte e, em conjunto, pela LG Participações e Empreendimentos Eireli, Sra. Amanda Luiza Paes de Castro Alves de Aguiar e Sr. Luiz Gonzaga de Castro Alves, por preencher os requisitos de admissibilidade previstos no art. 34 da Lei 8.443/1992 c/c o art. 287 do Regimento Interno do TCU, para, no mérito, rejeitá-los;
9.2. dar ciência deste Acórdão aos embargantes.

Embargos de declaração contra acórdão que julgou irregulares as contas dos responsáveis, com condenação em débito e multa, em razão da aquisição de imóveis pela Administração Regional do Sesc/MG por preço acima dos praticados no mercado imobiliário.

Serviço Social do Comércio - Administração Regional no Estado de Minas Gerais (Sesc/MG).

3. Embargantes: Lázaro Luiz Gonzaga (CPF XXX.106.546-XX), Rodrigo Penido Duarte (CPF XXX.093.036-XX), Amanda Luiza Paes de Castro Alves de Aguiar (CPF XXX.249.096-XX), Luiz Gonzaga de Castro Alves (CPF XXX.608.006-XX) e LG Participações e Empreendimentos Eireli (CNPJ 04.120.292/0001-57).

13.1. Ministros presentes: Walton Alencar Rodrigues (na Presidência), Augusto Nardes, Jorge Oliveira, Antonio Anastasia e Jhonatan de Jesus.
13.2. Ministros-Substitutos convocados: Augusto Sherman Cavalcanti (Relator) e Weder de Oliveira.

Lázaro Luiz Gonzaga

AUGUSTO SHERMAN

Trata-se de embargos de declaração opostos ao Acórdão 229/2023-TCU-Plenário, prolatado em processo de tomada de contas especial decorrente de conversão de denúncia, diante da aquisição de imóveis pela Administração Regional do Serviço Social do Comércio no Estado de Minas Gerais (Sesc/MG) por preço acima dos praticados no mercado imobiliário.
Por meio da referida deliberação, o Tribunal julgou irregulares as contas dos Srs. Lázaro Luiz Gonzaga, ex-presidente do Sesc/MG, e Rodrigo Penido Duarte, ex-diretor regional, da LG Participações e Empreendimentos Eireli e de seus sócios, Amanda Luiza Paes de Castro Alves de Aguiar e Luiz Gonzaga de Castro Alves, condenando-os ao ressarcimento do débito que totaliza R$ 11.729.590,52 em valores originais, além de aplicar a multa prevista no art. 57 da Lei 8.443/1992 nos montantes de R$ 50.000,00 aos sócios da empresa, R$ 100.000,00 aos dirigentes do Sesc/MG e R$ 1.000.000,00 à LG Participações e Empreendimentos.
Irresignados, os responsáveis ofereceram embargos de declaração, cujos trechos essenciais transcrevo a seguir, com os ajustes de forma pertinentes:
3.1. Sr. Lázaro Luiz Gonzaga (peça 322) 
"II - DOS PEDIDOS 
90. Sendo assim, considerando as omissões apontadas e a necessidade de saná-las, requer: 
 (i) 1ª OMISSÃO: sane omissão acerca da necessidade, ou não, de conhecimento técnico de engenharia para que o embargante pudesse contestar a informação do laudo da Gerundi acerca da área do imóvel, considerando, ainda, que o respectivo laudo apontava que a área correspondia ao que descrito no IPTU, conforme afirmado pelo acórdão; 
 (ii)  2ª OMISSÃO: acórdão sane omissão para esclarecer onde consta no processo a guia de IPTU, de modo a atestar qual é a origem da área (equivalente, privativa etc) , fatores que influenciam no cálculo realizado pela Proxy; 
 (iii)  3ª OMISSÃO: 
3.1) esclareça onde consta do processo o endereço completo dos imóveis utilizados como amostra pelo laudo da Hexágono; 
3.2)  esclareça  (i) se a localização do imóvel é a única característica utilizada pela NBR 14.6532:2011 para verificar a similaridade do imóvel;  (ii) se no laudo da Hexágono constou outras características além da localização, como forma de demonstrar a semelhança entre os imóveis. 
 (iv)  4ª OMISSÃO 
4.1)  esclareça se o parâmetro utilizado no parecer da Proxy, consistente na utilização de um imóvel com área de 1.200 m², que tem o coeficiente de aproveitamento limitado a 2,00, em razão das normas de zoneamento, poderia reproduzir o imóvel avaliando, pelo método evolutivo, com 5.261,62m², em um lote de 1.200 m²; 
4.2)  esclareça se consta do parecer da Proxy a indicação do logradouro e de referência do posicionamento dos imóveis utilizados como amostra, afim de constatar se a utilização da respectiva variável "topografia" tem lastro e, com isso, possa ser utilizada; 
4.3)  sane omissão em relação à diferença de parâmetros utilizados entre o laudo da Proxy e da Vaz Mello e da Precisão, para esclarecer se a avaliação feita em 2012, que seria data mais próxima da reforma do imóvel [segundo constatado das imagens acima], pode ter impactado na avaliação feita pela Vaz Mello e pela Precisão; 
 (v)  5ª OMISSÃO: sane omissão acerca da Norma para Avaliação de Imóveis Urbanos do IBAPE-SP (data base de 2011) em seu item 9.3, relativo ao método evolutivo e do Estudo de Valores de Edificações de Imóveis Urbanos IBAPE SP, para considerar que a metodologia empregada pela Precisão está correta."
3.2. Rodrigo Penido Duarte (peça 310) 
"III CONTRADIÇÃO
Pelos trechos destacados no acórdão, em sede de r. voto, temos a contradição, por excelência, pois em se tratando a causa de erros/equívocos de avaliação de imóvel e, uma vez atestado que somente engenheiros possuem a capacitação técnica para a elaboração correta de avaliação, como se mostraria pertinente responsabilizar um advogado por eventuais falhas? Mesmos as grosseiras? Qual a ratio de imputar falta de diligência ou cuidado para o profissional do direito, quando reconhecido que somente profissional da engenharia teria condição técnica de identificar as falhas? 
Outra questão de suma relevância há que ser aquilatada e reside na certeza que mesmo se o Embargante tivesse a capacidade de identificar eventuais discrepâncias de valores em relação ao valor dos imóveis, não saberia sequer quais quesitos ou critérios atacar, vez que seu desconhecimento em matéria de avaliação imobiliária o impossibilitaria de agir diferente da forma que agiu. 
Na hipótese de, mesmo sem conhecimento técnico, ter questionado os métodos das empresas avaliadoras, torna-se óbvio pensar que o Embargante teria recebido justificativas baseadas em razões que ele mesmo não saberia averiguar a procedência. Dessa forma, jamais teria como identificar as falhas dos laudos, mesmo que grosseiras, visto que não ser possuidor da necessária expertise ou sequer conhecedor do que as caracterizariam como tais. 
Assim, não se mostra judicioso cobrar de um profissional da área jurídica (no caso, o Embargante) noções que fogem das suas responsabilidades, imputando a ele o cometimento de erro grosseiro sobre matéria da qual sequer tinha ou tem conhecimento ou obrigação de saber da área da engenharia! 
Ademais, os atos realizados pelo Embargante, consistindo em inobservâncias formais, não possuem o condão de tipificar culpa grave ou, sequer, dolo. Tais irregularidades seriam capazes de tipificar, no máximo, eventual pena de multa, o que também resta impugnado de forma veemente, visto que as referidas irregularidades partem dos mesmos fatos impugnados. 
Consequentemente, não há que se falar em ressarcimento ou multa por parte do Embargante, vez que não se configura, no caso, nenhum erro grosseiro, nem mesmo negligência ou desídia na sua atuação." 
 (...) 
VI PEDIDO
Ante o exposto, requer sejam conhecidos os presentes Embargos de Declaração para reconhecer a contradição arguida, sendo reconhecida a inexistência de responsabilização do Embargante pelos fatos ocorridos, com a aprovação de suas contas. 
Conferidos os possíveis efeitos infringentes aos embargos, requer a observância do §7º do art. 287 do RITCU."
3.3. LG Participações e Empreendimentos Eireli, Amanda Luiza Paes de Castro Alves de Aguiar e Luiz Gonzaga de Castro Alves (peça 327) 
"A TOTAL AUSÊNCIA DE INGERÊNCIA DOS EMBARGANTES NOS PROCEDIMENTOS INTERNOS DO SESC/MG
3.	A propósito dos procedimentos internos exigidos para que a entidade adquira imóveis, a instrução Técnica endossada por Vossa Excelência no relatório que compõe o Acórdão é categórica afirmar que: "484. No entanto, registra-se que a Defendente não possuía ingerência sobre tais procedimentos adotados no âmbito interno do Sesc/MG."
4. 	Em que pese tal constatação, foram imputadas aos Embargantes condutas típicas de quem tinha ingerência sobre os procedimentos internos da entidade: 
'a.3) ausência de estudos econômico-financeiro precedentes, com elementos mínimos para demonstrar a necessidade de ampliação dos serviços da Unidade Sesc Saúde São Francisco, justificar tais aquisições e subsidiar as decisões internas do Sesc/MG;
a.4) ausência de autorizações obrigatórias internas para a realização de tais aquisições, ou autorizações, sem que houvesse documentação mínima essencial;'
5. 	Ora, é evidente que a produção de estudos financeiros capazes de demonstrar a necessidade de ampliação dos serviços da Unidade Sesc Saúde São Francisco, assim como a ausência de autorizações obrigatórias internas, dizem respeito à atividade interna da entidade cujo controle jamais esteve ao alcance dos Requerentes. 
6. 	Entretanto, a análise da Secretaria Técnica, contraditoriamente, afirmou que: "502. Não merece prosperar a alegação sobre não ter existido interferência da respondente nos procedimentos internos do Sesc[...]" 
7. 	Em outras palavras, entendeu-se que, ao mesmo tempo que as embargantes não tinham ingerência nos processos internos, teriam interferido nos processos internos da entidade. Corrobora o entendimento de que prevaleceu a equivocada imputação, o fato de que, no juízo de culpabilidade feito por Vossa Excelência, considerou-se a atuação da LG Participações como a mais grave de todas as condutas apuradas nos presentes autos a ensejar a aplicação de pena mais gravosa:
 (...) 
8. 	Ora, se foram verificadas falhas nos procedimentos internos da entidade, e nenhum dos Embargantes detinha poder de conduzir ou interferir nos procedimentos necessários à contratação, não é razoável a imputação de pena mais grave à LG Participações. 
9. 	Assim, deve ser esclarecido se a empresa tinha capacidade de interferir nos procedimentos internos, e por isso o desvalor de sua conduta é maior, ou se, como afirmado no próprio Relatório que acompanha o Acórdão: "a defendente não possuía ingerência" e, portanto, a sua culpabilidade é menor, merecendo menor reprimenda por parte desse Eg. Tribunal. 
10. 	Outro ponto que merece o adequado esclarecimento por parte dessa Egrégia Corte diz respeito ao valor do aluguel pago pela Telemont que os Embargantes utilizam como um dos parâmetros para demonstrar o valor do imóvel em questão
11. 	Alegou-se na defesa apresentada que: 
"como se sabe o valor de locação de imóveis, medido também pelo índice fipezap gira em torno de 0,32% Ido valor do imóvel, se o aluguel mensal médio pago pela Telemont foi de R$ 82.4l6,00, a conta nos demonstra que o imóvel teria valor em torno de R$ 25.755.552,00 cálculo realizado sem levar em conta as especificidades do imóvel, sua localidade e a necessidade do comprador..." 
12. 	Em análise, a Unidade Técnica considerou que: "não merece prosperar a alegação de que o cálculo referente ao índice fipezap demonstra que o valor pago no imóvel 645 foi justo, pois tal índice não tem previsão legal pra embasar avaliação de imóveis". 
13. 	A visão da Unidade Técnica, e que foi incorporada pelo acórdão ora embargado, é contraditória quando confrontada com inúmeros precedentes jurisprudenciais desta Corte, mas não só isso: esse Eg. TCU vincula o preço do aluguel ao preço do imóvel e vice-versa. 
14. 	Esse Eg. TCU admitiu a metodologia aplicada pelo Fipezap como um dos parâmetros para se chegar ao preço dos imóveis no TC Processo 014.348/2014-4, oportunidade em que julgou Relatório de Auditoria realizada nos procedimentos de avaliação dos bens dominiais e de uso especial da União situados no Estado do Espírito Santo. Consignou-se que: 
Os valores da PGV, por sua vez, deverão ser atualizados por meio de pesquisa mercadológica, em cada exercício, e sempre que se fizer necessário, em função de alterações significativas no mercado imobiliário, conforme estabelecido no artigo 101 do Decreto-Lei 9760/46. 
A adoção do IPCA, como índice para correção da PGV, é procedimento que conta com o aval do Órgão Central, entretanto, sua adoção deve ser feita somente quando não for possível a caracterização regional do mercado imobiliário, por meio da realização de estudos e pesquisas em fontes e índices de preços do mercado imobiliário como o Geoimóveis, Índice FipeZap de Preços de Imóveis Anunciados (Fipe e Zap Imóveis) , Instituto Brasileiro de Economia (FGV/IBRE) , Índice Geral do Mercado Imobiliário Comercial - IGMI-C, estudos do Instituto de Pesquisa Econômica Aplicada - IPEA, banco de dados da Câmara Brasileira da Indústria da Construção - CBIC, dentre outros. 
A simples atualização dos valores da PGV, como é feita atualmente, tem acarretado prejuízos à Administração Pública, uma vez que o valor desatualizado dos bens tem impacto direto na arrecadação de receitas decorrentes da cobrança de foro e de taxa de ocupação dos imóveis da União. 
15. 	Ora, se esse Eg. Tibunal recomenda a utilização de fontes de índices de preços do mercado imobiliário, da forma sugerida pelos Embargantes, como forma mais fiel de se avaliar o preço de um imóvel, não há razão para se descartar tal metodologia no presente caso. 
16. 	Sobre a relação aluguel x preço do imóvel, mais uma vez, esse Eg. TCU faz uso dessa metodologia em seus procedimentos licitatórios. Pede-se vênia para colacionar o item 19 do Edital de Chamamento Público para Locação de Imóvel nº 01/2021, conduzido por esta Egrégia Corte de Contas: 
O valor do pagamento mensal proposto (aluguel ou aluguel + adaptações) não poderá ser superior a 1% do valor total do imóvel, nos termos do que dispõe o § 3º do artigo 47-A da Lei 12.462/2011. 
17. 	Portanto, fica evidenciado que o valor do aluguel guarda relação com o valor do imóvel. Foi justamente o que os Embargantes alegaram tentando demonstrar que o preço do aluguel pago pela Telemon deveria ser considerado como indicativo do preço do imóvel negociado com o Sesc/MG 
18. 	A ação de consignação em pagamento movida pela Telemon com o intuito de quitar 1 (um) ano de aluguel do imóvel é prova que não pode ser desprezada, pois demonstra de maneira idônea o valor mensal do aluguel, que, como visto, guarda relação com o preço do imóvel. 
19. 	Assim, há obscuridade no Acórdão embargado uma vez que não restou claramente demonstrado o motivo pelo qual o valor mensal do contrato de aluguel não pode ser considerado para fins de se demonstrar o valor aproximado do imóvel. 
20. 	Desta forma, até mesmo para fins recursais, tal argumento deve ser ventilado na presente oportunidade. 
CONCLUSÃO E PEDIDO
21. 	Por todo o exposto, protesta-se pelo esclarecimento das questões levantadas para que, no mérito, seja aceito o valor do aluguel como meio idôneo e apto a demonstrar o adequado valor do imóvel em questão."
	É o relatório.

Tadahiro Tsubouchi (OAB/MG 54.221), representando Rodrigo Penido Duarte; Tomáz de Aquino Resende (OAB/MG 43.268) e outros, representando Lázaro Luiz Gonzaga; Antônio Perilo Teixeira (OAB/DF 21.359) e outros, representando LG Participações e Empreendimentos Eireli; Breno Luiz Moreira Braga de Figueiredo (OAB/DF 26.291) e outros, representando Administração Regional do SESC no Estado de Minas Gerais.

Não atuou.

EMBARGOS DE DECLARAÇÃO OPOSTOS CONTRA O ACÓRDÃO 229/2023 - PLENÁRIO. TOMADA DE CONTAS ESPECIAL DECORRENTE DE DENÚNCIA. IRREGULARIDADES NAS AQUISIÇÕES DE DOIS IMÓVEIS COM PREÇOS EXCESSIVOS EFETIVADAS PELO SESC/MG. CITAÇÃO SOLIDÁRIA DO PRESIDENTE, DO DIRETOR REGIONAL, DA EMPRESA E DE SEUS SÓCIOS. ALEGAÇÕES DE DEFESA INSUFICIENTES PARA AFASTAR AS IRREGULARIDADES IMPUTADAS. CONTAS IRREGULARES. DÉBITO. MULTA. ALEGAÇÕES DE OMISSÕES, CONTRADIÇÕES E OBSCURIDADES NO ACÓRDÃO EMBARGADO. INEXISTÊNCIA DOS VÍCIOS ALEGADOS. REJEIÇÃO.

TOMADA DE CONTAS ESPECIAL (TCE)

não atuou.

Trata-se de embargos de declaração opostos ao Acórdão 229/2023-TCU-Plenário, por meio do qual esta Corte julgou irregulares as contas dos Srs. Lázaro Luiz Gonzaga, ex-presidente do Sesc/MG, e Rodrigo Penido Duarte, ex-diretor regional, da LG Participações e Empreendimentos Eireli e de seus sócios, Amanda Luiza Paes de Castro Alves de Aguiar e Luiz Gonzaga de Castro Alves, condenando-os ao ressarcimento do débito que totaliza R$ 11.729.590,52 em valores originais, além de aplicar a multa prevista no art. 57 da Lei 8.443/1992 nos montantes de R$ 50.000,00 aos sócios da empresa, R$ 100.000,00 aos dirigentes do Sesc/MG e R$ 1.000.000,00 à LG Participações e Empreendimentos.
A presente tomada de contas especial foi instaurada em cumprimento ao subitem 1.8.1 do Acórdão 1555/2016-TCU-Plenário, de minha relatoria, prolatado em processo de denúncia (TC Processo 007.445/2015-6) que apurou irregularidades ocorridas no Serviço Social do Comércio - Administração Regional no Estado de Minas Gerais (Sesc/MG) , relacionadas à aquisição superfaturada de dois imóveis e às reformas realizadas no prédio de sua sede em Belo Horizonte/MG, ambas realizadas junto à empresa LG Participações e Empreendimentos Eireli.
Os responsáveis foram citados em razão dos atos danosos descritos no referido subitem da deliberação original:
"1.8.1.1 - Ato danoso ao Erário:
1.8.1.1.1. Aquisição de dois imóveis da empresa LG Participações e Empreendimentos Eireli por preços acima dos praticados no mercado imobiliário, mediante procedimentos eivados de irregularidades incompatíveis com os preceitos da Resolução Sesc DN 1004/01 e com os princípios constitucionais da legalidade e da eficiência, além de que tais negociações violaram o princípio da economicidade, visto que:
1.8.1.1.1.1. O Sesc/MG comprou, em 15/6/2012, o imóvel situado à rua Viana do Castelo, nº 679 (antigo nº 779) , Bairro São Francisco, Belo Horizonte/MG, pelo preço de R$ 4.125.000,00 (quatro milhões cento e vinte e cinco mil reais) , enquanto o Laudo de Avaliação 7123.7123.037623/2012.01.01.01 da Caixa Econômica Federal (peça 92, p. 10-18) , de 25/1/2012, atestou o valor de mercado de R$ 3.550.000,00 (três milhões quinhentos e cinquenta mil reais) . Portanto, tal aquisição foi realizada por preço de 16,2% acima da avaliação oficial, causando prejuízo de R$ 575.000,00 (quinhentos e setenta e cinco mil reais) ; e
1.8.1.1.1.2. O Sesc/MG adquiriu, na data de 19/12/2012, o imóvel situado à rua Viana do Castelo, nº 645 (antigo nº 773 e nº 763) , Bairro São Francisco, Belo Horizonte/MG, pelo preço de R$ 27.300.000,00 (vinte e sete milhões e trezentos mil reais) , enquanto o Laudo de Avaliação 7123.7123.518762/2012.01.01.01 da Caixa Econômica Federal (peça 71, p. 33-46) , de 20/7/2012, atestou o valor de mercado de R$ 13.830.000,00 (treze milhões oitocentos e trinta mil reais) . Portanto, tal aquisição foi realizada por preço 97,4% acima da avaliação oficial, causando prejuízo de R$ 13.470.000,00 (treze milhões quatrocentos e setenta mil reais) ;
1.8.1.1.1.3. ausência de estudos econômico-financeiro precedentes, com elementos mínimos para demonstrar a necessidade de ampliação dos serviços da Unidade Sesc Saúde São Francisco, justificar tais aquisições e subsidiar as decisões internas do Sesc/MG;
1.8.1.1.1.4. ausência de autorizações obrigatórias internas para a realização de tais aquisições, ou autorizações, sem que houvesse documentação mínima essencial;
1.8.1.1.1.5. à época das aquisições, imóveis pendentes de regularização construtiva junto à Prefeitura de Belo Horizonte (ausência de "habite-se") , bem como pendência fiscal, impedindo a obtenção de certidão negativa, não obstante a empresa vendedora ter apresentado declaração falsa de inexistência de tais ônus e o Sesc/MG ter efetuado os pagamentos sem exigir previamente tal documentação; e
1.8.1.1.1.6. alteração injustificada do contrato de compra e venda do imóvel de R$ 27.300.000,00 (vinte e sete milhões e trezentos mil reais) (peça 101, p. 9-10) , quanto às cláusulas que condicionavam o pagamento à regularização do imóvel, vinte dias após a assinatura do mencionado contrato, fato que possibilitou o pagamento total do imóvel sem que estivesse regularizado, à época;"
Com amparo nas análises uniformes realizadas pela Secex/MG e pela Secex/TCE, com o ajuste no valor do débito sugerido pela SeinfraUrbana e incorporado pelo MP/TCU, bem como na conclusão de que as alegações de defesa não foram suficientes para elidir as irregularidades, o Tribunal decidiu pela responsabilização dos ex-dirigentes do Sesc/MG, da empresa e de seus sócios, como mencionado.
Inconformados, os responsáveis opuseram os embargos de declaração ora em análise, alegando a existência de omissões, contradições e obscuridades no Acórdão 229/2023-TCU-Plenário.
I
O Sr. Lázaro Luiz Gonzaga apresentou seus embargos em 27/3/2023 (peça 322) , defendendo sua tempestividade, seja considerando a data do documento que comprova a ciência do destinatário (24/3/2023) , seja da entrega no endereço do destinatário constante do aviso de recebimento (17/3/2023) , consoante disposto no art. 183, incisos II e III, do RI/TCU.
Para o ex-presidente do Sesc/MG, "as omissões presentes no acórdão, que se passa a demonstrar, visam esclarecer as inconsistências presentes no laudo da Hexágono e da Proxy, as quais demonstram não ter havido superfaturamento. E, caso se mantenha o entendimento de superfaturamento, busca demonstrar que o gestor médio não tinha condições técnicas de identificar as inconsistências nos laudos".
Nesse sentido, requer o saneamento de omissões, em suma, quanto à: (i) necessidade de conhecimento técnico de engenharia para contestar a área do imóvel nº 679 que constou do laudo da Girundi; (ii) necessidade de apontar onde consta nos autos a guia de IPTU, que foi utilizado pela Hexágono para identificar o tamanho do imóvel nº 645; (iii) inconsistências presentes no laudo da Hexágono em relação à incompletude do endereço das amostras avaliadas e à ausência de similaridade entre os imóveis utilizados como amostra; (iv) inconsistências presentes no laudo da Proxy em relação à impossibilidade de poder reproduzir pelo método evolutivo o imóvel avaliado em razão da alteração do coeficiente de aproveitamento, à ausência de descrição da variável de topografia e ao parâmetro que deve ser utilizado para aferir a idade do imóvel; (v) metodologia aplicada pelo laudo da Precisão Consultoria é utilizada pelo IBAPE/SP, de modo que não pode ser considerada errada.
Registro que os embargos de declaração são tempestivos, eis que apresentados no prazo de dez dias contados a partir da entrega no endereço do destinatário constante do aviso de recebimento, em 17/3/2023 (peça 318) , e devem ser conhecidos por este Tribunal por atenderem aos requisitos de admissibilidade aplicáveis à espécie recursal.
No que se refere ao mérito, entendo que não se sustentam as omissões alegadas, as quais, na realidade, representam tentativa de rediscussão do mérito a partir da pretensão de contestar as análises promovidas, após o término da fase instrutória.
Como registrei na decisão recorrida, apesar de concluída a etapa de instrução, com o parecer conclusivo do titular da unidade técnica em 13/4/2018 (peça 223) , foram excepcionalmente admitidas novas manifestações apresentadas pelo Sr. Lázaro Luiz Gonzaga em três oportunidades, com vistas a assegurar o pleno exercício do contraditório e da ampla defesa, ressaltando, todavia, a inexistência de previsão de contestação da instrução.
Avalio que as apontadas omissões não se referem propriamente a vício a ser sanado via embargos. Entender em sentido contrário representaria eternizar a instrução processual, eis que cada exame promovido poderia ser rebatido com novas alegações, o que não se revela razoável.
O argumento quanto à necessidade, ou não, de conhecimento técnico de engenharia para que o embargante pudesse contestar a informação do laudo da Girundi acerca da área do imóvel nº 679, considerando que o respectivo laudo apontava que a área correspondia ao descrito no IPTU, surgiu apenas no presente momento, com vistas a contrapor as respostas, excepcionalmente produzidas pela SeinfraUrbana, a questionamentos apresentados pelo responsável em sua segunda excepcional intervenção nos autos (peça 261) .
Nada obstante, ainda que escusado, transcrevo trechos da instrução da unidade especializada, reproduzidos no relatório que fundamentou a deliberação recorrida, que evidenciam o tratamento dado ao assunto atinente à área do imóvel, bem como demonstram a existência de outros pontos (disparidade dos valores e evidente conflito de interesse) que deveriam ter sido observados por um gestor médio e também não exigiriam conhecimento técnico de engenharia:
"44.	Quanto à área construída, a discrepância detectada decorre de utilização por parte da empresa Girundi de valor da área declarada no IPTU do imóvel, de 1.800 m², porém, na própria avaliação da Girundi, consta o registro do imóvel (peça 92, p. 50-53) que identifica as seguintes áreas dos pavimentos do imóvel (peça 92, p. 52) : térreo: 373,92 m²; 2º pavimento: 593,92 m²; e 3º pavimento: não consta. A despeito de o 3º pavimento não estar averbado, ele é uma sobreposição do 2º pavimento, logo pode-se atribuir a ele a mesma metragem do 2º, como bem identificado no laudo da empresa Hexágono (peça 94, p. 12) . 
45.	Sendo assim, é mais coerente se pressupor que o 3º pavimento (referenciado como 2º pavimento no laudo da Hexágono) possui uma metragem de 593,92 m² e não os 832,16 m² atribuídos pela empresa Girundi.
 (...) 
119.	Entende-se que a disparidade dos valores encontrados em cada laudo é o primeiro elemento essencial que justificaria uma avaliação mais minuciosa dos fatores que levaram a esse resultado. A disparidade das avaliações sinaliza que provavelmente algum dos valores estaria mais distante do adequado. Outro fator relevante e de fácil ponderação ao gestor médio é o evidente conflito de interesse existente na utilização dos laudos contratados pela proprietária do terreno, o que exigiria uma ponderação mais cuidadosa por parte do comprador.
120.	Passando-se às especificidades dos laudos, em complemento aos elementos indiciários acima referidos, a análise permitiu concluir que a diferença mais significativa entre os laudos da Hexágono e o laudo da Girundi (imóvel 1) é a área do imóvel. Essa informação sobre a área do imóvel consta de forma destacada na primeira página dos laudos e é de fácil verificação. É razoável esperar do gestor médio, e mesmo do cidadão médio, que, ao adquirir um imóvel, certifique-se de que a área indicada na avaliação corresponde à área real.
121.	Ainda que o laudo da Girundi tenha se baseado na área constante do IPTU, é esperado do gestor diligente, e do comprador diligente, que faça essa verificação em face da diferença existente entre os dois laudos. Se o valor unitário do laudo da Girundi (R$ 2.616,39/m²) tivesse sido multiplicado pela área correta, de 1.561,76 m², o valor resultante, de R$ 4.086.173,25 ficaria dentro do intervalo de confiança indicado no laudo da Hexágono, cujo limite superior foi R$ 4.097.000,00, valor este indicado na presente análise como mais adequado para fins de apuração do débito."
No mesmo sentido, as demais supostas omissões, concernentes à necessidade de apontar onde consta nos autos a guia de IPTU, a inconsistências nos laudos da Hexágono e da Proxy, bem como à metodologia aplicada pelo laudo da Precisão Consultoria. Todas se referem à solicitação de esclarecimentos em relação a questões parcialmente mencionadas quando o responsável juntou, pela terceira vez após o oferecimento das alegações de defesa, documentação aos autos, daquela feita apresentando manifestação (peça 277) em face do parecer da unidade especializada, com o acréscimo, agora, de pedidos de localização de informações no processo.
A respeito da "análise do parecer da unidade técnica" promovido pelo responsável, consignei no voto embargado:
"51.	Na terceira [oportunidade], a Procuradora-Geral Cristina Machado da Costa e Silva (peça 279) trouxe ponderações quanto às premissas centrais constantes da manifestação apresentada pelo Sr. Lázaro Luiz Gonzaga, que foi subsidiada por Laudo de Análise Técnica de Engenharia de Avaliações contratado pelo responsável para examinar o parecer técnico emitido pela SeinfraUrbana.
52.	Pertinente esclarecer, de pronto, o firme entendimento desta Corte registrado no enunciado de jurisprudência que acompanha o Acórdão 7339/2020-TCU-Segunda Câmara (Relator Ministro Marcos Bemquerer) : "Após o término da fase de instrução, documentação entregue pelos responsáveis tem natureza jurídica de memorial (art. 160, §§ 1º e 3º, do Regimento Interno do TCU) e, ainda que contenha argumentos inéditos aos autos, não vincula a formação de juízo do relator, podendo este até mesmo não autorizar sua juntada ao processo. Não existe na processualística do Tribunal etapa de contestação da instrução da unidade técnica e tampouco fase processual de réplica ao parecer do Ministério Público" (destaques inseridos) .
53.	Assim, no presente caso, considero pertinentes as ponderações expostas pela Representante do Ministério Público no sentido de que "o juízo quanto à confiabilidade dos laudos contratados pela Caixa decorreu da correção das avaliações e da metodologia neles empregadas, mas não em razão de critério de preferência parcial";  e que as supostas imprecisões, decorrentes de se tratar de imóveis atípicos, "restaram atenuadas pela admissão, na instrução da SeinfraUrbana, do limite máximo do intervalo de confiança como valor apropriado do preço de venda do bem, o que deu à estimativa maior precisão e segurança de não exceder o real valor devido".
54.	Registro, ainda, que a análise promovida pela unidade especializada reforça, de modo mais detalhado, as inconsistências antes identificadas pela Secex/MG, concluindo como adequado o valor de mercado adotado como referência, sem qualquer prejuízo às defesas. Ao contrário, como já exposto, quanto ao montante do débito, as novas considerações foram favoráveis aos responsáveis.
55.	Mesmo que dispensável, considerando o término da fase de instrução e a inexistência de previsão de contestação da instrução, acrescento que as críticas apontadas aos laudos da Caixa não são suficientes para invalidá-los, especialmente considerando o conservadorismo no cálculo final do débito e as diversas inconsistências apontadas nos demais laudos, as quais não foram elididas pelo parecer apresentado."
Portanto, não se sustentam as omissões alegadas, uma vez que evidenciam o mero inconformismo do ex-presidente do Sesc/MG e a tentativa de rediscussão de mérito.
Cabe, ainda, ressaltar que os laudos da Caixa, em relação aos quais estão sendo apontadas inconsistências, foram adotados como referência desde a decisão que converteu o processo de denúncia na presente TCE (Acórdão 1555/2016-TCU-Plenário) . Havia, assim, tempo suficiente para que fossem mencionados os alegados vícios no momento oportuno, o que, contudo, somente surgiu após a etapa de instrução, com o intuito de replicar o pronunciamento da SeinfraUrbana. 
Por fim, registro que foi recebido memorial em meu Gabinete, entregue pessoalmente pelo representante legal do responsável, com a síntese dos argumentos apresentados nos embargos declaratórios, os quais, como exposto, não são hábeis a modificar a decisão pela via recursal eleita.
II
O Sr. Rodrigo Penido Duarte opôs os embargos em 13/3/2023 (peça 310) , argumentando, em essência, que há contradição no Acórdão 229/2023-TCU-Plenário no que se refere à afirmação da necessidade de especialização e habilitação profissional para avaliação de imóveis e a posterior afirmação de que o embargante, ainda que sem o conhecimento em tais questões e da não obrigatoriedade de possuí-los, permitiu a aquisição irregular dos imóveis discutidos em vista dos valores avaliados.
Apresenta, ainda, questionamentos quanto à proporcionalidade e razoabilidade na dosimetria da pena, à jurisprudência do TCU acerca de erro grosseiro e do grau de culpabilidade, bem como à análise da boa-fé.
Ao final, requer sejam reconhecidas a contradição arguida e a inexistência de responsabilização do embargante pelos fatos ocorridos, com a aprovação de suas contas, além de conferidos os possíveis efeitos infringentes e devolvidos os prazos, em observância ao §7º do art. 287 do RITCU.
Os embargos de declaração apresentados pelo ex-diretor regional são tempestivos, considerando a ciência da deliberação em 9/3/2023 (peça 305) , e devem ser conhecidos por este Tribunal por atenderem aos requisitos de admissibilidade.
Quanto ao mérito, considero que não restou demonstrada a existência da contradição aventada.
A alegação de vício baseia-se, de um lado, nas considerações expostas pelo MP/TCU e pela unidade técnica, incorporadas ao voto, de que a irregularidade não decorreu da inexistência de avaliação prévia obrigatória, mas sim da insuficiência e imprecisão nos dados e cálculos empregados na elaboração dos laudos que fundamentaram as aquisições; bem como de que se apontou a eficácia dos laudos das empresas contratadas pela Caixa pelo fato de terem sido confeccionados por profissional de nível superior, com habilitação legal e capacitação técnico-científica para realizar avaliações, devidamente registrado no Conselho Regional de Engenharia, Arquitetura e Agronomia (Crea) ; e, de outro, na responsabilização do ex-diretor regional, advogado registrado na OAB/MG, portanto, sem capacitação técnico científica para realizar as atividades de vistoria, perícia, avaliação, arbitramento, laudo e parecer técnico que versem sobre edificações, que são atribuições privativas dos engenheiros e arquitetos registrados no CREA.
Assim, tratando-se de erros/equívocos de avaliação de imóvel e, uma vez atestado que somente engenheiros possuem a capacitação técnica para a elaboração correta de avaliação, não se mostraria pertinente responsabilizar um advogado por eventuais falhas. O embargante, segundo argumenta, não teria como identificá-las, ainda que grosseiras, visto não ser possuidor da necessária expertise.
Ressalto, contudo, que a leitura integral e conjunta do relatório e do voto que fundamentaram a decisão é hábil a afastar a suposta contradição.
Por óbvio que não se esperava, nem se exigiu, do Sr. Rodrigo Penido Duarte que promovesse a avaliação dos imóveis ou mesmo detectasse a integralidade das inconsistências demonstradas pela SeinfraUrbana nos laudos adotados para aquisição.
Embora existam falhas de mais difícil identificação, a unidade especializada explicitou que os principais erros e divergências constantes dos laudos poderiam ter sido identificados por gestores não detentores de conhecimentos especializados em avaliação de imóveis e deveriam ter sido objeto de maior cuidado por parte dos responsáveis.
Tal conclusão foi emitida em resposta a defesa de outro responsável, Sr. Lázaro Luiz Gonzaga, que questionou se "há, nos Laudos, algum vício aparente, que poderia ter levado um Gestor, não conhecedor das técnicas de engenharia e avaliação de imóveis, a duvidar da sua idoneidade mesmo diante da renomada reputação das empresas e de seus avaliadores?", consoante trechos da análise, que transcrevo novamente a seguir:
"119.	Entende-se que a disparidade dos valores encontrados em cada laudo é o primeiro elemento essencial que justificaria uma avaliação mais minuciosa dos fatores que levaram a esse resultado. A disparidade das avaliações sinaliza que provavelmente algum dos valores estaria mais distante do adequado. Outro fator relevante e de fácil ponderação ao gestor médio é o evidente conflito de interesse existente na utilização dos laudos contratados pela proprietária do terreno, o que exigiria uma ponderação mais cuidadosa por parte do comprador.
120.	Passando-se às especificidades dos laudos, em complemento aos elementos indiciários acima referidos, a análise permitiu concluir que a diferença mais significativa entre os laudos da Hexágono e o laudo da Girundi (imóvel 1)  é a área do imóvel. Essa informação sobre a área do imóvel consta de forma destacada na primeira página dos laudos e é de fácil verificação. É razoável esperar do gestor médio, e mesmo do cidadão médio, que, ao adquirir um imóvel, certifique-se de que a área indicada na avaliação corresponde à área real.
 (...) 
123.	Com relação ao segundo imóvel, o elemento que mais chama a atenção é a disparidade no valor final que, mais uma vez, especialmente se considerado o volume de recursos envolvidos, deveria ter inspirado um cuidado adicional dos gestores. Também neste caso foi verificada inconsistência relativa à área. Enquanto o laudo contratado pela Caixa considerou uma área de 5.581m², dois dos demais laudos consideraram, injustificadamente, uma área de 6.246 m² (Vaz de Mello e Precisão) . Reafirma-se o entendimento de que essa falha era de fácil identificação." (destaques inseridos) 
Ao contrário do declarado pelo embargante, a responsabilização dos dirigentes do Sesc/MG não decorreu da cobrança de noções da área da engenharia que fugiriam das suas responsabilidades, mas sim da demonstração nos autos, conforme sintetizado pela Procuradora-Geral, de "que os laudos adotados para formar o preço de compra padeciam de vícios e erros graves nos parâmetros técnicos adotados, perceptíveis ao gestor de diligência média. Em casos como esses, é razoável esperar que o gestor atue a tempo para evitar a concretização do ilícito, sendo-lhe exigível conduta diversa daquela que possa causar lesão grave ao erário".
Destarte, não há qualquer contradição em se afirmar que há necessidade de especialização e habilitação profissional para promover a avaliação de imóveis e, ao mesmo tempo, condenar o embargante, advogado, por ter participado da aquisição irregular dos imóveis em vista dos valores avaliados, uma vez que era possível e esperado que identificasse as deficiências de fácil verificação constantes dos laudos utilizados para apurar os preços dos imóveis, como as discrepâncias de valores e de áreas, as quais não demandavam qualquer conhecimento técnico.
Apropriado rememorar que os laudos de avaliação emitidos pela Caixa, adotados por este Tribunal como referência para se determinar o valor de mercado dos imóveis, considerando se tratar de instituição pública competente para tal serviço, foram solicitados e pagos pelo Sesc/MG, estando, portanto, disponíveis aos dirigentes previamente às aquisições. Nada obstante, o laudo da Caixa foi completamente descartado na definição do preço de aquisição de um dos imóveis, em razão de o vendedor não aceitar o valor avaliado, considerado baixo; e compôs o cálculo do preço do outro imóvel, sendo, mesmo nesse último caso, insuficiente para garantir a adequação do valor, diante das inconsistências e fragilidades constantes do outro laudo utilizado, que resultaram na majoração injustificada do valor da avaliação.
A propósito, na deliberação embargada também se destacou o conflito de interesse na adoção de laudos de avaliação encomendados pela própria empresa vendedora, principal interessada em obter o máximo valor possível para seu imóvel.
No que se refere à menção a trecho do parecer do MP/TCU de que não se constatou exatamente um descumprimento direto da legislação aplicável na aquisição e, por isso, a questão não teria relação direta com o procedimento, apropriado esclarecer o contexto exposto no parecer da Procuradora-Geral (§§ 9 a 15) , que evidencia tal afirmação referir-se especificamente à necessidade de as aquisições contarem com laudos de avaliação prévia, o que, de fato, não se questionou nos presentes autos. A existência desse documento, todavia, não impediu a ocorrência de prejuízo, uma vez que, como exposto, os laudos utilizados, contendo erros e divergências, permitiram a aquisição dos imóveis por preços acima dos valores de mercado.
Ademais, restou assente na decisão embargada que os procedimentos estavam eivados de irregularidades incompatíveis com os preceitos da Resolução Sesc DN 1004/01 e com os princípios constitucionais da legalidade e da eficiência, bem como com o princípio da economicidade.
Resta, portanto, afastada a contradição arguida.
Quanto às demais alegações, relacionadas à tipificação de culpa grave ou dolo, à proporcionalidade e razoabilidade na dosimetria da pena, à jurisprudência do TCU acerca de erro grosseiro e do grau de culpabilidade, bem como à análise da boa-fé, abstenho-me de aprofundar a análise, eis que evidenciam apenas descontentamento e tentativa de rediscussão de mérito, o que não se coaduna com as vias estreitas do presente recurso.
III
Em conjunto, a LG Participações e Empreendimentos Eireli e seus sócios, Amanda Luiza Paes de Castro Alves de Aguiar e Luiz Gonzaga de Castro Alves, ofereceram os embargos de declaração em 24/3/2023 (peça 327) .
Os responsáveis alegam a existência de contradições e obscuridade no Acórdão 229/2023-TCU-Plenário.
Afirmam a ausência de ingerência nos procedimentos internos do Sesc/MG, embora tenham sido imputadas condutas que não estavam ao alcance dos embargantes, como a ausência de estudos econômico financeiro precedentes para justificar as aquisições e a ausência de autorizações obrigatórias internas para realização das aquisições. Contraditoriamente, a unidade técnica afastou a alegação apresentada de não ter existido interferência da respondente nos procedimentos internos do Sesc.
Argumentam que prevaleceu equivocada imputação, por considerar a atuação da LG Participações como a mais grave de todas as condutas apuradas a ensejar a aplicação da multa de maior valor. Para os embargantes, como não detinham poder de conduzir ou interferir nos procedimentos necessários à contratação, não é razoável a imputação de pena mais grave à empresa, o que demanda esclarecimentos.
Questionam, ainda, o não acolhimento das alegações relacionadas ao valor do aluguel pago pela Telemont, que utilizam como um dos parâmetros para demonstrar o valor do imóvel em questão. O entendimento da unidade técnica de não considerar o cálculo referente ao índice fipezap por não ter previsão legal para embasar avaliação de imóveis seria contraditório com precedentes jurisprudenciais do TCU, que também vinculam o preço do aluguel ao preço do imóvel e vice-versa. 
Nesse sentido, mencionam que, no TC Processo 014.348/2014-4, o Tribunal recomendou a utilização de fontes de índices de preços do mercado imobiliário, conforme sugerido pelos embargantes, como forma mais fiel de se avaliar o preço de um imóvel; bem como que, no item 19 do Edital de Chamamento Público para Locação de Imóvel 1/2021, conduzido por esta Corte, consta: "O valor do pagamento mensal proposto (aluguel ou aluguel + adaptações) não poderá ser superior a 1% do valor total do imóvel, nos termos do que dispõe o § 3º do artigo 47-A da Lei 12.462/2011".
De acordo com os embargantes, há obscuridade no acórdão, uma vez que não restou claramente demonstrado o motivo pelo qual o valor mensal do contrato de aluguel não pode ser considerado para fins de se demonstrar o valor aproximado do imóvel.
Diante disso, requerem esclarecimento das questões levantadas para que, no mérito, seja aceito o valor do aluguel como meio idôneo e apto a demonstrar o adequado valor do imóvel.
Quanto à tempestividade, como se trata de embargos apresentados em conjunto, registro as datas em que se efetivaram as notificações dos responsáveis: Sra. Amanda Luiza Paes de Castro Alves de Aguiar em 14/3/2023 (peça 316) , LG Participações e Empreendimentos em 17/3/2023 (peça 317) e Sr. Luiz Gonzaga de Castro Alves em 30/3/2023, data em que foi juntada procuração aos autos (peça 327) , que representa o comparecimento no processo do seu representante legal, nos termos do art. 179, inciso III, do RI/TCU, uma vez que o ofício de notificação a ele destinado foi restituído pelos Correios, após três tentativas de entrega, com a informação de "mudou-se" (peça 321) . 
Apresentados no prazo legal, os embargos de declaração devem ser conhecidos por este Tribunal por atenderem aos requisitos de admissibilidade.
Em relação ao mérito, entendo que os vícios alegados não se fundamentam.
Inexiste a aventada contradição acerca da ausência de ingerência dos embargantes nos procedimentos internos do Sesc/MG, uma vez que as citadas condutas (ausências de estudos econômico-financeiro precedentes e de autorizações obrigatórias internas) não foram atribuídas diretamente à empresa e seus sócios.
Na realidade, tais irregularidades foram descritas, entre outras, no Acórdão 1555/2016-TCU-Plenário que determinou a conversão de denúncia na presente tomada de contas especial, para caracterizar o ato danoso referente à aquisição dos imóveis por preços acima dos praticados no mercado imobiliário, mediante procedimentos eivados de irregularidades incompatíveis com os preceitos da Resolução Sesc DN 1004/01 e com os princípios constitucionais da legalidade, da eficiência e da economicidade.
Especificamente em relação aos embargantes, referida deliberação descreveu, no item 1.8.1.2.2: "por terem participado e se beneficiado de atos fraudulentos praticados no processo de venda ao Sesc/MG de dois imóveis na rua Viana de Castelo, nº 679 e nº 645, Bairro São Francisco, Belo Horizonte/MG, o que resultou em prejuízo aos cofres do Sesc/MG, no total de R$ 14.045.000,00 (quatorze milhões e quarenta e cinco mil reais) , por preços superfaturados, bem acima dos praticados no mercado imobiliário local".
Quanto à sustentada afirmação contraditória da unidade técnica no sentido de que "não merece prosperar a alegação sobre não ter existido interferência da respondente nos procedimentos internos do Sesc", cabe reproduzir o trecho integral da análise de modo a evidenciar o contexto e suas conclusões:
"502.	Não merece prosperar a alegação sobre não ter existido interferência da respondente nos procedimentos internos do Sesc, além de má-fé, dolo ou fraude, quatro anos depois, com os imóveis apresentando valores menores. 
503.	Pois, como visto, apesar de não ter influenciado nos procedimentos internos de aprovação da aquisição dos mencionados imóveis, a defendente não comprovou boa-fé ao adotar procedimentos eivados de ilicitude na venda dos imóveis em comento, tais como não informar sobre a regularidade dos imóveis, lavratura dos registros com certidão fiscal negativa falsa, entre outros. Sobre a contemporaneidade da análise, constata-se que os laudos referenciais foram elaborados considerando-se as datas base das mencionadas vendas, reduzindo assim, o risco de influências temporais nos preços relacionados." (destaques inseridos) 
Também improcedente a aventada relação direta entre a ingerência nos procedimentos internos de aquisição e a aplicação de multa de maior valor à empresa.
A gravidade da sua participação nos atos fraudulentos restou evidenciada nos seguintes trechos do voto da deliberação embargada:
"47.4.	 A confirmação de que a Certidão Negativa de Débito da empresa era falsa demonstra, ao contrário do alegado, que não foi comprovada boa fé dos envolvidos nas duas negociações em comento e tampouco que a responsabilidade por declarações inverídicas cabe somente a vendedora, pois o próprio respondente concorreu, ao assinar as duas escrituras, para a apresentação de informação falsa no cartório de Penedia. Ademais, em parecer jurídico apresentado pelo Departamento Jurídico (peça 104, p. 21-22) , os representantes do Sesc/MG na negociação do imóvel nº 645 foram alertados sobre a existência da irregularidade relacionada a documentação apresentada pela proprietária do imóvel, e que esta possuía vários títulos protestados.
 (...) 
76.	Cabe ressaltar que, assim como seus sócios, a LG Participações e Empreendimentos não apresentou alegações de defesa para a irregularidade descrita na citação, referente à pendência fiscal, a qual impedia a obtenção de certidão negativa, não obstante a empresa ter apresentado declaração falsa de inexistência de tais ônus e o Sesc/MG ter efetuado os pagamentos sem exigir previamente tal documentação."
Os embargantes não lograram comprovar ainda a existência de contradição e obscuridade quanto a não consideração do valor mensal do contrato de aluguel para fins de se demonstrar o valor aproximado do imóvel.
A contradição decorreria da recomendação do Tribunal, no âmbito do TC Processo 014.348/2014-4, para utilização de fontes de índices de preços do mercado imobiliário, como o Índice FipeZap de Preços de Imóveis Anunciados, da forma sugerida pelos embargantes.
De pronto, apropriado esclarecer o entendimento predominante nesta Corte no sentido de que "não configura contradição apta ao acolhimento de embargos de declaração o apontamento de divergência entre o acórdão atacado e a jurisprudência, a doutrina, o ordenamento jurídico ou normas procedimentais das unidades que compõem a Secretaria do Tribunal. A contradição que se combate mediante embargos é aquela resultante de incompatibilidades verificadas entre as proposições constantes do voto ou, ainda, entre a fundamentação do voto e o dispositivo do acórdão", consoante enunciado de jurisprudência que acompanha o Acórdão 69/2022-TCU-Plenário, da minha relatoria.
A respeito do assunto, transcrevo trecho do exame promovido pela unidade técnica, que concluiu pela improcedência das alegações de defesa apresentadas, por mim considerado preciso e suficiente para fundamentar a responsabilidade solidária da empresa, o que afasta qualquer contradição a ser dirimida via embargos:
"504.	Não merece prosperar a alegação de que o cálculo referente ao índice fipezip demonstra que o valor pago no imóvel 645 foi justo, pois, tal índice não tem previsão legal para embasar avaliação de imóveis. 
505.	Nesse sentido, a jurisprudência deste Tribunal, tal como o Acórdão 6259/2011-TCU-Segunda Câmara-TCU (Ministro Relator André de Carvalho) , prescreve que os laudos de avaliação prévia para amparar as aquisições dos imóveis devem estar em conformidade com a Norma ABNT NBR 14653. 
506.	Além disso, constata-se, pela leitura da resposta do Sesc (peça 15, p. 17 e peça 20, p. 13-14) , de 11/8/2014, à diligência do TCU, que o valor do aluguel pago pela Telemont era de R$ 42.344,00, ou seja, o cálculo simplório efetuado pela respondente resultaria num valor do imóvel nº 645 de R$ 13.232.500,00, valor menor que o referencial adotado na presente análise, de R$ 13,83 milhões."
Em complemento, a análise da Procuradora-Geral, de igual modo por mim acolhida, ressaltou:
12.	A avaliação prévia elaborada para a obtenção de um valor de mercado para o imóvel a ser adquirido não se reduz a uma simples pesquisa de preços de bens similares, mas deve constituir um procedimento realizado por profissional competente, segundo regulamentação própria. No Brasil, a avaliação de bens imóveis segue as normas da NBR-14653, da Associação Brasileira de Normas Técnicas (ABNT) , que especifica diversos elementos, requisitos e metodologias a serem observados na confecção dos laudos de avaliação e pareceres técnicos.
13.	Sobre a necessidade de se contar com laudos de avaliação prévia, aderentes aos preceitos da NBR-14653, antes de a Administração realizar aquisições e alienações de imóveis, mencione-se o item abaixo do Acórdão n.º 6.259/2011-TCU-2.ª Câmara (Rel. Min. André Luís de Carvalho) , que deu ciência a entidade jurisdicionada sobre falha detectada naqueles autos.
9.3. dar ciência ao Conselho Regional de Enfermagem do Rio Grande do Sul (Coren/RS) que restaram comprovadas as seguintes falhas nos presentes autos:
[...]
9.3.3. os laudos de avaliação prévia utilizados para amparar as aquisições dos imóveis destinados ao Centro Histórico e Cultural e à Subseção de Santa Maria, bem como aqueles utilizados para amparar as alienações dos imóveis situados nos municípios de Santa Maria e de Cruz Alta/RS não foram realizados em conformidade com as normas vigentes aprovadas pela Associação Brasileira de Normas Técnicas (ABNT) , no caso a NBR 14653;
 (...) 
18.	Ocorre que, como mostrou a percuciente análise da SeinfraUrbana, o Sesc/MG utilizou resultados de quatro laudos que continham fragilidades e inconsistências expressivas para determinar o valor a ser pago pelos imóveis, o que gerou distorções para maior no valor de venda recebido pela LG Participações e Empreendimentos Eireli. Como se extrai das instruções técnicas, a irregularidade não decorreu de dispensa ilegal de licitação para a aquisição dos imóveis ou de inexistência de avaliação prévia obrigatória, mas sim de insuficiência e imprecisão nos dados, informações e cálculos empregados na elaboração dos laudos que serviram de referência para o Sesc/MG determinar e aprovar o preço justo de compra dos imóveis.
Diante disso, a menção a trecho de relatório produzido em processo que tratou de matéria distinta (auditoria realizada nos procedimentos de avaliação dos bens dominiais e de uso especial da União situados no Estado do Espírito Santo) não sustenta a alegada contradição.
Já a obscuridade decorreria da não demonstração do motivo pelo qual o valor mensal do contrato de aluguel não pode ser considerado para fins de se demonstrar o valor aproximado do imóvel, uma vez que o próprio TCU, no Edital de Chamamento Público para Locação de Imóvel 01/2021, adotou a relação aluguel x preço do imóvel.
Não se vislumbra qualquer dificuldade no entendimento do texto da deliberação que torne incompreensível o comando imposto ou a manifestação de vontade do Tribunal.
Pelas mesmas razões acima expostas, especialmente considerando que referido edital apenas reproduziu dispositivo legal que prevê limite para o valor de locação de imóvel e que as aquisições dos imóveis devem estar amparadas em laudos de avaliação prévia em conformidade com a Norma ABNT NBR 14653, são improcedentes tais questionamentos. 
Tendo em vista a disponibilidade dos laudos emitidos pela Caixa previamente às aquisições, os quais se mostraram aderentes à referida norma, não há motivação, no caso concreto, para se buscar outro valor para o bem em outros meios, seja em fontes e índices de preços do mercado imobiliário, seja na relação aluguel x preço do imóvel.
Ademais, ainda que se acolhesse a tese defendida, nada alteraria a conclusão pela ocorrência de superfaturamento, uma vez que, repito, "constata-se, pela leitura da resposta do Sesc (peça 15, p. 17 e peça 20, p. 13-14) , de 11/8/2014, à diligência do TCU, que o valor do aluguel pago pela Telemont era de R$ 42.344,00, ou seja, o cálculo simplório efetuado pela respondente resultaria num valor do imóvel nº 645 de R$ 13.232.500,00, valor menor que o referencial adotado na presente análise, de R$ 13,83 milhões."
Assim, afastam-se os aventados vícios, destacando que "os embargos de declaração não se constituem em figura recursal adequada à rediscussão do mérito de questões anteriormente examinadas, devendo o responsável inconformado valer-se do recurso adequado para provocar a reapreciação da matéria", conforme disposto no enunciado de jurisprudência do Acórdão 2249/2017-TCU-Primeira Câmara (Relator Ministro Marcos Bemquerer) .
IV
Para concluir, não se pode olvidar que a responsabilização dos dirigentes do Sesc/MG fundamentou-se, além de na aquisição por preço acima da avaliação oficial, nas demais irregularidades descritas na citação: ausência de estudos econômico-financeiro precedentes, com elementos mínimos para demonstrar a necessidade de ampliação dos serviços da Unidade Sesc Saúde São Francisco, justificar tais aquisições e subsidiar as decisões internas do Sesc/MG; ausência de autorizações obrigatórias internas para a realização de tais aquisições, ou autorizações, sem que houvesse documentação mínima essencial; imóveis pendentes de regularização construtiva junto à Prefeitura de Belo Horizonte (ausência de "habite-se") , bem como pendência fiscal, impedindo a obtenção de certidão negativa, não obstante a empresa vendedora ter apresentado declaração falsa de inexistência de tais ônus e o Sesc/MG ter efetuado os pagamentos sem exigir previamente tal documentação; e alteração injustificada do contrato de compra e venda de um dos imóveis, fato que possibilitou o pagamento total sem que estivesse regularizado, à época.
Quanto à empresa, e seus sócios, a responsabilização decorreu, além de terem se beneficiado do superfaturamento apontado, de terem adotado procedimentos ilícitos na venda ao Sesc/MG dos imóveis, como já exposto.
Dessa forma, não tendo sido demonstrados os vícios alegados na decisão recorrida, os embargos de declaração ora analisados devem ser rejeitados.
TCU, Sala das Sessões, em 26 de abril de 2023.
AUGUSTO SHERMAN CAVALCANTI 
Relator